【裁判字號】    95,訴,600
【裁判日期】    951026
【裁判案由】    返還房屋等
【裁判全文】
臺灣新竹地方法院民事判決               95年度訴字第600號
原      告  乙○○
訴訟代理人  魏早炳律師
            魏翠亭律師
            陳恩民律師
複  代理人  甲○○
被      告  丙○○
上列當事人間請求返還房屋等事件，本院於民國95年10月12日辯
論終結，判決如下：
    主      文
被告應將門牌號碼為新竹市○○路○段五二五巷二十三之三號一
樓房屋全部遷讓返還予原告。
被告應給付原告新臺幣伍拾伍萬陸仟陸佰陸拾陸元，及自民國九
十五年七月二十六日起至交還前項房屋之日止，按月給付原告新
臺幣壹萬陸仟元。
原告其餘之訴駁回。
訴訟費用由被告負擔百分之九十七，餘由原告負擔。
本判決第一項於原告以新臺幣壹拾萬元為被告供擔保後，得假執
行。
本判決第二項於原告以新臺幣壹拾玖萬元為被告供擔保後，得假
執行。
原告其餘假執行之聲請駁回。
    事實及理由
甲、程序方面
    本件被告經合法通知，未於言詞辯論期日到場，核無民事訴
    訟法第三百八十六條各款所列情形，爰依原告聲請，由其一
    造辯論而為判決。
乙、實體方面
一、原告主張：緣被告於民國（下同）88年2月5日與原告簽訂房
    屋租賃契約書，承租原告所有之門牌號碼為新竹市○○路○
    段525巷23-3號1樓房屋（以下簡稱系爭房屋），約定每月租
    金按新臺幣（下同）16,000元計算，租賃期間自88年2月5日
    起至91年2月5日止，而押租保證金為30,000元，嗣租期屆滿
    後，雙方同意將租賃期間延長至95年2月5日止。惟被告於95
    年2月5日租期屆滿後，仍繼續使用系爭房屋，原告因不諳法
    律而未即時表示反對之意思，是致兩造之租賃契約依民法第
    四百五十一條之規定，視為不定期限繼續契約。詎被告除自
    90年11月份起即拒付管理費外，並自92年8月5日起，亦拒付
    租金，是迄至95年6月5日止，被告業已分別積欠大樓管理費
    107,200元及租金計560,000元，迭經催討，均無結果，嗣原
    告於95年6月28日以新竹英明街郵局第938號存證信函催告被
    告於文到15日內付清積欠之租金560,000元，及向大樓之管
    理委員會繳納積欠之管理費用11萬餘元，並聲明逾期不付，
    原訂租約即視為終止，恕不另為終止租約之意思表示，特此
    催告等語，該函並於95年6月30日送達被告，詎被告於接到
    上開催告函後仍置之不理，原告復於95年7月21日以新竹英
    明街郵局第1070號存證信函，向被告聲明終止雙方所簽訂之
    房屋租賃契約書，該函並於95年7月25日送達被告，故兩造
    之租賃契約業經原告依法於95年7月25日予以終止，是依民
    法第四百五十五條之規定，被告自負有遷讓交還系爭房屋之
    義務。又被告自92年8月5日起即積欠租金，算至租賃契約終
    止之日即95年7月25日止，尚積欠原告36個月又20日之租金
    即586,666元（計算方式：16,000元×36＋16,000元×20／
    30 ＝586,66 6元）。再被告於95年7月25日租賃契約終止後
    仍繼續佔有使用系爭房屋，使原告無法使用系爭房屋，顯已
    受有相當於原訂租金之利益並使原告遭受損害，依民法第一
    百七十九條之規定，自應返還相當於原訂租金額之不當得利
    予原告，併請求被告自95年7月26日起至交還系爭房屋之日
    止按月返還原告16,000元之不當得利，故爰依租賃契約及不
    當得利之法律關係提起本件訴訟，並聲明：(一)被告應將系爭
    房屋全部遷讓交還與原告。(二)被告應給付原告586,666元並
    自95年7月26日起至交還房屋之日止按月給付原告16,000元
    。(三)訴訟費用由被告負擔。(四)請准予提供擔保宣告假執行。
二、被告未於言詞辯論期日到場，亦未提出準備書狀作何聲明或
    陳述。
三、得心證之理由：
（一）原告主張之前開事實，除被告積欠原告租金之數額乙點外
      ，業據其提出房屋租賃契約書、新竹英明街郵局第938 號
      、第1070號存證信函及其掛號郵件收件回執、新竹關東橋
      郵局第766號存證信函、新竹市稅捐稽徵處95年全期房屋
      稅繳納證明證書、被告戶籍謄本、系爭房屋之建物登記謄
      本各一份為證，經核屬實，而被告迄未到場爭執，亦未提
      出任何事證供本院審酌，自堪信原告之主張為真實。
（二）按租賃期限屆滿後，承租人仍為租賃物之使用收益，而出
      租人不即表示反對之意思者，視為以不定期限繼續契約，
      民法第四百五十一條定有明文。查原告與被告原約定系爭
      房屋之租賃期間自88年2月5日起至91年2月5日止，嗣雙方
      同意將租賃期間延長至95年2月5日止，惟租賃期滿後被告
      仍繼續使用系爭房屋，而原告未即表示反對之意思乙節，
      為原告所自認，則依前開法條之規定，兩造間就系爭房屋
      即應視為以不定期限繼續租賃契約。又土地法第一百條第
      三款規定：「出租人非因左列情形之一，不得收回房屋：
      三、承租人積欠租金額，除以擔保金抵償外，達二個月以
      上時。」，查本件被告自92年8月5日起即未正常繳納租金
      ，迄至95年6 月5日止所積欠原告之租金560,000元，經扣
      除押租金30,000元後，顯已超過2個月租金額。又按不定
      期之房屋租賃，承租人積欠租金除擔保金抵償外達二個月
      以上時，依土地法第一百條第三款之規定，出租人固得收
      回房屋。惟該條款所謂因承租人積欠租金之事由收回房屋
      ，應仍依民法第四百四十條第一項規定，對於支付租金遲
      延之承租人，定相當期限催告其支付，承租人於其期限內
      不為支付者，始得終止租賃契約（最高法院42年臺上字第
      1186號判例參照）。查原告業已於95年6月28日以新竹英
      明街郵局第938號存證信函催告被告於函到15日內付清積
      欠之租金560,000元，並向大樓之管理委員會繳納積欠之
      管理費用11萬餘元，並聲明逾期不付，原訂租約即視為終
      止，恕不另為終止租約之意思表示，特此催告等語，該函
      並於95年6月30日送達被告，嗣原告再於95年7月21日對被
      告寄發新竹英明街郵局第1070號存證信函，於該函內並以
      被告未於催告期限內繳納租金及清償管理費用11萬餘元為
      由，表示終止兩造間之租賃契約，而該函並已於95年7月
      25日送達被告之情，有前揭存證信函及回執各一份在卷可
      稽，則雙方未定期限之租賃契約，堪認已由原告合法終止
      而消滅，則原告主張依民法第四百五十五條之規定，請求
      被告遷讓返還系爭房屋之全部予原告，即有理由，應予准
      許。
（四）第按承租人應依約定日期，支付租金；無約定者，依習慣
      ；無約定亦無習慣者，應於租賃期滿時支付之。如租金分
      期支付者，於每期屆滿時支付之，民法第四百三十九條定
      有明文。本件原告主張被告自92年8月5日起即拒付租金，
      迄至本件租賃契約終止之日即95年7月25日止，計尚積欠
      原告36個月又20日之租金即586,666元（計算方式：16,00
      0元×36＋16,000元×20／30＝586,666元）乙節，已據原
      告提出前述之房屋租賃契約書、新竹英明街郵局第938號
      、第1070號存證信函及其掛號郵件收件回執、新竹關東橋
      郵局第766號存證信函各一份（均影本）為證，而被告迄
      未到場爭執，亦未提出任何事證供本院審酌，自堪信原告
      此部分之主張亦為真實。惟按因押租金之主要目的在於擔
      保承租人履行租賃債務，故租賃關係消滅後，承租人如有
      欠租或其他債務不履行時，其所交付之押租金，發生當然
      抵充之效力，最高法院87年度臺上字第1631號判決可資參
      照。又按押租金契約，係信託的所有權讓與行為，乃承租
      人以擔保租賃契約所生債務之履行為目的，移轉押租金之
      所有權與出租人，如承租人履行租賃債務完畢，出租人即
      應全數返還，倘承租人有欠租或其他債務不履行情事，出
      租人當然就押租金扣押受償，苟有餘額再返還之。準此，
      出租人就押租金，負有附停止條件之返還義務，在出租人
      自己之債權受清償前，不負返還之義務；租賃關係終了，
      承租人若有欠租時，其所交付之押租金，無須當事人之意
      思表示，亦不問當事人之意思如何，發生「當然抵充」（
      法定抵充）之效力（臺灣高等法院84年度重上字第292號
      判決參照）。查本件原告因出租系爭房屋而受領被告所交
      付30,000元押租保證金乙節，有系爭房屋租賃契約書在卷
      可稽，而揆諸上開見解，該押租金於承租人欠租時發生當
      然抵充之效力，則依前所述，被告於前述租賃契約終止時
      ，共積欠原告系爭房屋租金586,666元，經以被告所交付
      之保證金30,000元抵償後，原告尚得請求被告給付之租金
      數額為556,666元（計算方式：000000－00000＝556666）
      。
（六）至原告另主張依不當得利之法律關係，訴請被告自95年7
      月26日起至交還系爭房屋之日止，按月給付原告以每月租
      金16,000元計算之不當得利等情。經查，原告於95年7月2
      1日所寄發之終止系爭房屋租賃契約函，係於同年月25日
      送達於被告，已如前述，是系爭房屋租賃契約應於95年7
      月25日終止，則被告自95年7月26日起占用系爭房屋，對
      原告而言即無法律上原因，被告並因此受有相當於租金之
      不當得利，是原告基於不當得利之法律關係，請求被告自
      95年7月26日起至交還系爭房屋之日止，按月給付原告相
      當於系爭房屋之租金即16,000元，即屬有據，亦應准許。
（七）綜上所述，原告依據租賃契約之法律關係，請求被告返還
      系爭房屋，並給付積欠之租金556,666元，及依據不當得
      利之法律關係，請求被告應自95年7月26日起至返還系爭
      房屋之日止，按月給付原告16,000元，為有理由，應予准
      許；逾此範圍之請求，則非正當，應予駁回。
四、假執行之宣告：
    本件就原告勝訴部分，原告陳明願供擔保，聲請宣告假執行
    ，經核並無不合，爰酌定相當之擔保金額併准許之；至原告
    敗訴部分，其假執行之聲請，則因訴之駁回而失所依附，不
    應准許，應併予駁回。
六、據上論結，本件原告之訴為一部有理由，一部無理由，依民
    事訴訟法第七十九條、第三百九十條第二項，判決如主文。
中    華    民    國    95    年    10    月    26    日
                  民事第二庭    法  官  鄭政宗
以上正本係照原本作成。
如對本判決上訴，須於判決送達後20日內向本院提出上訴狀。
                                書記官  蔣淑君
中    華    民    國    95    年    10    月    26    日


司法院資訊處製作；財團法人民間司法改革基金會備份。
